【裁判字號】    99,台上,526
【裁判日期】    990325
【裁判案由】    請求損害賠償
【裁判全文】
最高法院民事判決              九十九年度台上字第五二六號
上  訴  人  甲○○
訴訟代理人  謝恩華律師
上  訴  人  兆豐證券股份有限公司
法定代理人  乙○○
訴訟代理人  郭鎮周律師
上列當事人間請求損害賠償事件，兩造對於中華民國九十八年十
月二十日台灣高等法院第二審判決（九十七年度上字第一三八號
），各自提起一部上訴、上訴，本院判決如下：
    主  文
原判決關於駁回上訴人甲○○請求上訴人兆豐證券股份有限公司
給付新台幣二百七十八萬三千七百八十一元本息之上訴，及該訴
訟費用部分廢棄，發回台灣高等法院。
上訴人兆豐證券股份有限公司之上訴駁回。
第三審訴訟費用，關於駁回上訴部分，由上訴人兆豐證券股份有
限公司負擔。
    理  由
本件上訴人甲○○主張：伊為籌備經營玉和源餐廳，而向對造上
訴人兆豐證券股份有限公司（原名倍利國際綜合證券股份有限公
司，下稱兆豐公司）承租門牌號碼為台北市○○○路○段五六三
、五六三之一、五六三之二號大樓（下稱系爭大樓）地下一樓之
建物（下稱系爭建物），並於民國九十三年九月十七日簽立房屋
租賃契約書（下稱系爭租約），約定租期自同年十一月一日起至
九十六年十月三十一日止共計三年，每月租金為新台幣（下同）
九十二萬七千九百二十七元，伊並交付二百六十五萬一千二百二
十元予兆豐公司以為履約保證金。兆豐公司於伊承租前一再口頭
保證會取得系爭大樓區分所有權人同意，讓伊使用大樓共用部分
增設消防設備、營業用瓦斯表之管線及停車位等，以供伊申請變
更使用執照為餐廳用途。詎於伊開始進行裝潢施工時，系爭大樓
管理委員會及其他區分所有權人均對伊多方阻撓，甚且經由系爭
大樓區分所有權人會議決議不同意於一樓空地增設消防、瓦斯等
設施，雖經兆豐公司派員居中協調，仍無法獲得該大樓區分所有
權人之同意，致伊無法繼續施工，因而無法申請變更使用執照為
餐廳用途及合法經營餐廳業務。嗣經兩造於九十四年二月二日簽
立終止房屋租賃契約協議書（下稱系爭協議書），合意終止系爭
租約。伊自簽立系爭租約後共受有辦公室租金、裝置電話費、人
事廣告費、員工薪資、裝潢費用、廚務人員定金、裝潢、包商拆
卸及機電工程費及訴外人香港商戴德梁行不動產投資顧問有限公
司台灣分公司（下稱戴德梁行）仲介金等損害共計四百九十二萬
八千八百零三元，此為可歸責於兆豐公司之事由所致，兆豐公司
自應賠償等情，爰依民法第二百二十七條之規定，求為命兆豐公
司如數給付並加計法定遲延利息之判決（未繫屬於本院者，不予
贅述）。
上訴人兆豐公司則以：伊僅以供一般房屋使用而出租系爭建物予
對造上訴人甲○○，並非供甲○○經營餐廳使用，且甲○○於承
租前已知系爭建物主要用途為一般事務所及金融保險業使用，伊
僅負有將系爭建物依現況點交予甲○○，並依兩造於九十三年七
月二十日所簽立承租要約書第二條第八項之２之約定協助甲○○
處理消防、污水及變更使用執照事宜之義務，至於系爭建物如何
改作為餐廳，現場如何進行規劃設計、裝修設施、搬遷進駐，乃
至改裝費用負擔及如何變更使用執照用途等事宜，均與伊無關，
協調系爭大樓區分所有權人同意甲○○使用該大樓共用部分亦非
伊依系爭租約所生之附隨義務；系爭建物客觀上已符合系爭租約
中約定之使用收益狀態，甲○○稱伊違反系爭租約之義務，為無
理由；甲○○因系爭大樓區分所有權人無權制止即恣意停止施工
，縱有造成其損害，與伊無關，不得請求伊賠償損害；倘認甲○
○請求為有理由，依系爭協議書約定，伊主張以甲○○應退還之
三個月租金與甲○○之請求抵銷等語，資為抗辯。
原審就第一審所為甲○○敗訴之判決，部分廢棄，改判命兆豐公
司給付二百十四萬五千零二十二元及自九十四年六月十七日起加
計法定遲延利息，部分維持，駁回甲○○其餘上訴，係以：訴外
人周寶福代表籌設中之玉和源餐廳負責人甲○○與兆豐公司於九
十三年七月二十日就系爭建物簽立承租要約書，其中第二條第八
項「其他條件」約定：「1.出租方（兆豐公司）提供二樓平台供
承租方（甲○○）放置鍋爐設備。2.出租方協助承租方處理消防
、污水及變更使用執照事宜。3.提供適當數量免費車位。」前揭
３之內容，經雙方調整為：「每坪一千三百元（未稅）但其他條
件３本公司（兆豐公司）無法提供免費停車位，但可協助承租人
與大樓協調。」兩造於九十三年九月十七日簽立系爭租約，嗣於
九十四年二月二日簽立系爭協議書等情，為兩造所不爭執。次查
，關於兩造約定系爭建物之用途為何部分：依兩造承租要約書第
二條第八項「其他條件」之１約定由兆豐公司提供二樓平台供甲
○○放置鍋爐設備，可見甲○○已向兆豐公司表明承租系爭建物
之目的在經營餐廳。又簽立承租要約書後，甲○○於九十三年九
月六日向兆豐公司提出書函，全文謂：「本人甲○○承租倍利公
司（台北市○○○路○段五六三、五六三之一、之二號地下室一
樓）為經營餐廳生意，於在申請執照發生嚴重困難度，歷經克服
已見曙光，應（誤為因）可如願。又逢農曆七月影響本餐廳籌備
進度。造成簽約之延後。吾承租心意決，懇請貴公司（指兆豐公
司）給予（誤為於）時間上的寬容，以利本餐廳作業。擬請貴公
司同意租約期自九十三年十一月一日起算，本人立即履行租約簽
約。」等語，且兩造之系爭租約，於第二條第二項前段約定：「
甲方（兆豐公司）並應於簽約日將租賃標的物點交乙方（甲○○
）（以實際點交日為準），以供乙方設計規劃餐飲場地設施後，
進行裝修及搬遷進駐。」，第五條第五款約定：「乙方所承租房
屋之用途除供為餐飲處所外，不得用於住家、工廠或有礙衛生安
寧、公共秩序或經營違法及違禁之行業。」，足見甲○○於向兆
豐公司承租系爭建物時，即一再表明係為經營餐廳而承租，並經
兆豐公司同意將系爭建物交予甲○○供其設計規劃餐飲場地設施
。再者，系爭租約係由戴德梁行仲介，依該行員工證人鄭筠心於
第一審九十五年一月十一日審理時證稱：兆豐公司之張世安經理
和丁協理都表示要協助甲○○解決開餐廳。張世安有說要協助甲
○○一定可以在這裡開餐廳，可以協助合法進駐，但是沒有提到
不行的部分等語。九十六年八月十五日審理時，法官問承諾在何
處？鄭筠心證稱：在承租要約書的最底下二行「每坪一千三百元
…租方但可協助與大樓協調」等語，甲○○之訴訟代理人問有何
口頭上的承諾？鄭筠心證稱：因為要做餐廳要變更使用執照，需
要屋主協助處理提供一些文件等語。甲○○主張兩造係以系爭建
物供經營餐廳之用途簽立系爭租約為可採。兆豐公司辯稱僅以一
般房屋之用途而簽立，難予贊同。關於兆豐公司有無債務不履行
部分：按出租人應以合於所約定使用收益之租賃物，交付承租人
，並應於租賃關係存續中，保持其合於約定使用、收益之狀態，
民法第四百二十三條定有明文。故租賃物在租賃關係存續中，受
有妨害，致無法為圓滿之使用收益者，不問其妨害係因可歸責於
出租人之事由或由於第三人之行為而生，出租人均負有除去之義
務，以保持租賃物合於約定使用收益之狀態。倘出租人怠於履行
此項義務，致承租人受有損害，自應負債務不履行之損害賠償責
任。兩造係約定將系爭建物供甲○○經營餐廳而簽立系爭租約，
依前開規定，兆豐公司有使系爭建物合於經營餐廳使用之義務，
即令因第三人之阻止，兆豐公司亦有除去之義務。甲○○為使系
爭建物得供餐廳之用，委請基準工程有限公司（下稱基準公司）
規劃設計，於該公司進行施工時，系爭大樓管理委員會總幹事即
以施工製造噪音、污染以及供餐廳使用等理由出面制止，嗣系爭
大樓召開區分所有權人會議，各區分所有權人均反對系爭建物供
作餐廳使用，業據證人基準公司副總經理周章淋、系爭大樓管理
委員會主委楊國裕證述明確。系爭大樓區分所有權人於九十三年
十一月二十五日召開臨時會議時，各住戶皆不同意系爭建物作大
型宴會餐飲業使用，有該次會議紀錄可稽，甲○○係以相當高額
租金承租系爭建物以供經營餐廳之用，必須與系爭建物住戶保持
和諧關係，不能要求甲○○於住戶反對之環境下強行經營，因此
住戶之反對縱無法律上依據，亦屬兆豐公司應如何設法解決住戶
之反對以履行法律所定出租人義務之問題。兆豐公司必須設法使
系爭建物得供甲○○經營餐廳之用，乃兆豐公司依法律規定應履
行之義務，不論兩造於簽立系爭租約過程中，兆豐公司是否向甲
○○保證能取得系爭大樓區分所有權人同意讓甲○○經營餐廳，
或僅答應協助與區分所有權人溝通協調，均不能減輕兆豐公司依
前開規定應履行之出租人責任。且承租要約書第二條第八項「其
他條件」之２亦約定兆豐公司協助甲○○處理消防、污水及變更
使用執照事宜。兆豐公司就協助甲○○處理消防、污水及變更使
用執照事宜之義務，並非任由兆豐公司決定其協助之程度，而是
應達到使甲○○變更使用執照為餐廳使用之程度。依上開約定，
兆豐公司亦不能以系爭大樓區分所有權人不同意甲○○經營餐廳
為詞，免除其應履行之義務。兆豐公司既不能取得系爭大樓區分
所有權人同意，使系爭建物得供甲○○經營餐廳之用，甲○○主
張兆豐公司已違反民法第四百二十三條之義務，而有不完全給付
之債務不履行情形，應屬可採。關於甲○○因兩造終止系爭租約
所受損害之金額部分：按因可歸責於債務人之事由，致為不完全
給付者，債權人得依關於給付遲延或給付不能之規定行使其權利
，因可歸責於債務人之事由，致給付不能者，債權人得請求賠償
損害，民法第二百二十七條第一項、第二百二十六條第一項分別
定有明文。系爭租約既因可歸責於兆豐公司之事由致不能履行，
甲○○主張兆豐公司應依前開規定，就其所受損害負損害賠償責
任，自屬有據。而甲○○因兩造終止系爭租約所受之損失，為設
計費用一百五十萬元、機電工程費九十七萬六千八百六十元、仲
介費用四十六萬三千九百六十三元、籌備處租金四萬元、人事成
本一百九十四萬元、電話裝設費三千四百八十元、人事廣告費四
千五百元，合計四百九十二萬八千八百零三元。關於兆豐公司抵
銷抗辯有無理由部分：系爭協議書乃兩造為解決系爭建物無法供
經營餐廳使用，是否可歸責於兆豐公司之爭議，經兩造多次洽商
後所為終止系爭租約之協議。依系爭協議書第二條第二項之２、
第三項約定，兆豐公司同意先給付甲○○相當於九十三年十一月
份之租金九十二萬七千九百二十七元，並約定若法院認定甲○○
主張之事由存在，兆豐公司應給付甲○○之金額，應扣除兆豐公
司已先行給付之九十三年十一月份租金及甲○○未給付之同年十
二月份及九十四年一月份之租金，兆豐公司則將已收取之九十三
年十二月至九十四年十月總額一千零二十萬七千一百九十七元之
租金支票返還予甲○○。按基於契約終止僅有向將來消滅租約之
效力，故於兩造九十四年二月二日達成該協議前，兩造之租賃關
係仍為存續，甲○○依約原有給付租金之義務，因此，前開協議
約定甲○○應由兆豐公司應賠償之金額中扣除兆豐公司已給付之
九十三年十一月份租金及同年十二月、九十四年一月份之租金，
實質上即約定甲○○仍應給付系爭租約終止前之九十三年十一月
至九十四年一月份租金之義務。兆豐公司有債務不履行之情事而
應賠償甲○○所受之損害，兆豐公司辯稱應依系爭協議書約定扣
除相當於前開三個月份之租金二百七十八萬三千七百八十一元，
為有理由。甲○○因兆豐公司債務不履行所受損害為四百九十二
萬八千八百零三元，扣除甲○○應給付兆豐公司相當於三個月之
租金二百七十八萬三千七百八十一元後，甲○○得請求兆豐公司
給付之金額為二百十四萬五千零二十二元。綜上所述，甲○○本
於債務不履行之法律關係，請求兆豐公司給付二百十四萬五千零
二十二元及自起訴狀繕本送達翌日之九十四年六月十七日起至清
償之日止，按年息百分之五計算之利息，為有理由，應予准許，
逾此所為請求，為無理由，應予駁回等詞，為其判斷之基礎。
關於甲○○上訴部分（即甲○○請求兆豐公司給付二百七十八萬
三千七百八十一元本息而經抵銷部分）：
按出租人應以合於所約定使用收益之租賃物交付承租人，並應在
租賃關係存續中，保持其合於約定使用、收益之狀態，民法第四
百二十三條定有明文。此項租賃物之交付與合於約定使用收益狀
態之保持，乃出租人之主要義務，與承租人支付租金之義務，彼
此有對價關係，如於租賃關係存續中，出租人未使租賃物合於約
定使用收益狀態，而致承租人不能達租賃之目的者，承租人非不
得行使同時履行抗辯權，而拒絕租金之給付。本件原審既認定兆
豐公司未能取得系爭大樓區分所有權人之同意，使系爭建物得供
甲○○經營餐廳之用，兆豐公司違反民法第四百二十三條之義務
，有不完全給付之債務不履行情形，對甲○○之損害應負賠償責
任；惟另又認兆豐公司得請求甲○○給付九十三年十一月至九十
四年一月間三個月份之租金合計二百七十八萬三千七百八十一元
，並准予扣抵，判決理由於法不無矛盾。甲○○上訴論旨，指摘
原判決此不利部分為不當，求予廢棄，非無理由。
關於兆豐公司上訴部分：
原審就此部分，本於上述理由，而為兆豐公司敗訴之判決，經核
於法並無違背。兆豐公司上訴論旨，仍就原審取捨證據及認定事
實之職權行使，指摘此部分原判決不當，求予廢棄，非有理由。
據上論結，本件甲○○之上訴為有理由，兆豐公司之上訴為無理
由。依民事訴訟法第四百七十七條第一項、第四百七十八條第二
項、第四百八十一條、第四百四十九條第一項、第七十八條，判
決如主文。
中    華    民    國  九十九  年    三    月  二十五  日
                      最高法院民事第七庭
                          審判長法官  劉  福  聲
                                法官  鄭  玉  山
                                法官  黃  義  豐
                                法官  劉  靜  嫻
                                法官  袁  靜  文
本件正本證明與原本無異
                                      書  記  官
中    華    民    國  九十九  年    四    月    八    日
                                                      Ｑ

司法院資訊處製作；財團法人民間司法改革基金會備份。
